【裁判字號】    97,監,154
【裁判日期】    970725
【裁判案由】    改定未成年人監護人
【裁判全文】
臺灣板橋地方法院民事裁定               97年度監字第154號
聲  請  人  丙○○
非訟代理人  林家慶律師
相  對  人  甲○○
上列當事人間聲請改定未成年人監護人事件，本院裁定如下：
    主    文
兩造所生之未成年子女乙○○（女，民國○○年○○ 月○○ 日生，身分
證統一編號：Ｚ000000000 號）權利義務之行使及負擔，改由聲
請人任之。
聲請費用由相對人負擔。
    理    由
一、本件聲請意旨略以：聲請人與相對人前於民國81年8 月8 日
    結婚，育有未成年子女五人，嗣兩造感情不諧，於94年12月
    7 日協議離婚，約定長女丁○○、三女乙○○權利義務之行
    使及負擔由相對人任之，長子戊○○、次子己○○、次女庚○○權利義務之行使及負擔則由聲請人任之。惟因相對人患
    有重度精神障礙，無工作，且積欠多筆債務而無力照顧子女
    ，而將乙○○委託寄養家庭照顧中，相對人顯有未盡保護教
    養未成年子女之情。反觀聲請人目前有固定職業（計程車司
    機），身體健康，有經濟能力，每月收入約新台幣四萬多元
    ，且與未成年子女乙○○感情良好，又有配偶辛○○從旁協
    助，是為未成年子女最佳利益計，爰請求鈞院准將未成年子
    女乙○○權利義務之行使或負擔，改由聲請人任之等語。
二、按夫妻離婚者，對於未成年子女權利義務之行使或負擔，依
    協議由一方或雙方共同任之；行使、負擔權利義務之一方未
    盡保護教養之義務或對未成年子女有不利之情事者，他方、
    未成年子女、主管機關、社會福利機構或其他利害關係人得
    為子女之利益，請求法院改定之，民法第1055條第1 項前段
    、第3 項分別定有明文。復按法院為民法第1055條之裁判時
    ，應依子女之最佳利益，審酌一切情狀，參考社工人員之訪
    視報告，尤應注意下列事項：一、子女之年齡、性別、人數
    及健康情形。二、子女之意願及人格發展之需要。三、父母
    之年齡、職業、品行、健康情形、經濟能力及生活狀況。四
    、父母保護教養子女之意願及態度。五、父母子女間或未成
    年子女與其他共同生活之人間之感情狀況，民法第1055條之
    1 亦定有明文。又法院為審酌子女之最佳利益，得徵詢主管
    機關或社會福利機構之意見或請其進行訪視，就民法第1055
    條之1 所定事項，為事實之調查，並提出調查報告及建議，
    亦為非訟事件法第125 條第1 項所明定。本院查：
(一)聲請人與相對人原係夫妻關係，育有5 名未成年子女丁○○
    、庚○○、乙○○、戊○○、己○○，嗣兩造於94年12月7
    日協議離婚，約定未成年子女丁○○、乙○○權利義務之行
    使及負擔由相對人任之，戊○○、己○○、庚○○權利義務
    之行使及負擔則由聲請人任之等情，有聲請人提出之戶籍謄
    本在卷可憑。
(二)聲請人主張兩造離婚後，兩造之女乙○○因相對人患有重度
    精神障礙，無工作，且積欠多筆債務而無力照顧，目前委託
    寄養家庭照顧中，相對人顯有未盡保護教養未成年子女等情
    ，業據聲請人提出相對人中華民國身心障礙手冊影本、台北
    縣板橋市公所低收入戶證明書影本、債務催收信函等件為證
    ，亦據證人即兩造之女乙○○證稱：「（問：如果寄養的時
    間到了，你想住哪裡？）我想跟爸爸住，因為媽媽那裡欠很
    多。」、「（問：媽媽平常會如何？）我有很久沒有看到媽
    媽了。」、「（問：你在寄養家庭住多久了？）住很久了。
    」等語（參見本院97年5 月21日非訟事件筆錄）；參以相對
    人經本院合法通知，均未到庭作何聲明陳述，應堪信聲請人
    之主張為真實。足見相對人確有未盡保護教養未成年子女之
    情。
(三)本院囑託財團法人台北縣社會工作師公會訪視聲請人之結果
    認為，根據聲請人、未成年人及社福中心社工所提供之資訊
    ，相對人未能協助未成年人處理其本身權益之相關事宜，而
    多由聲請人出面協助處理，且相對人亦不易聯繫，顯見相對
    人可能無法協助未成年人執行權利與義務，又由於政府所能
    提供之福利有其限制，未成年子女已無法再繼續安排寄養，
    而聲請人本身既有意願照顧未成年子女，若由聲請人擔任未
    成年人之監護人，較能維持未成年人之權益。聲請人本身之
    家庭支持系統良好，其現任妻女亦能協助照顧子女；在經濟
    部分，聲請人因要獨立扶養三名子女，在經濟上略顯拮据；
    在照顧與親子互動方面，由於未成年子女從小就被安排寄養
    ，加上聲請人之工作時間長，因此無太多互動機會，惟未成
    年子女本身明確表示希望能回到原生家庭（聲請人住所），
    顯見聲請人及其子女對未成年人來說，仍能提供情感上之支
    持等情。此有卷附之台北縣政府社會局辦理監護權事件訪視
    個案工作摘要紀錄表暨家庭訪視建議表各1 件可佐。
三、本院參酌以上各情，並審酌聲請人之經濟能力、家庭資源、
    生活素行及健康、身心狀況及兒少照顧經驗、監護動機與被
    監護意願，及未成年子女年齡、性別、生活狀況，參以未成
    年子女乙○○到庭表示願與聲請人同住之意願等情，認兩造
    所生未成年子女乙○○權利義務之行使及負擔，改由聲請人
    任之，符合子女之最佳利益，爰依民法第1055條第3 項之規
    定准許聲請人之請求。
四、依非訟事件法第122 條第3 項，裁定如主文。
中    華    民    國    97    年    7     月    25    日
                  家事庭  法  官  毛崑山
以上正本係照原本作成。
如對本裁定抗告須於裁定送達後10日內向本院提出抗告狀。
中    華    民    國    97    年    7     月    25    日
                          書記官  廖宮仕


司法院資訊處製作；財團法人民間司法改革基金會備份。
